臺灣高等法院臺中分院刑事判決　 95年度選上更(一)字第363號
上　訴　人　臺灣彰化地方法院檢察署檢察官
被　　　告　甲○
選任辯護人　楊振芳　律師
上列上訴人因被告違反公職人員選舉罷免法案件，不服臺灣彰化
地方法院95年度選訴字第15號中華民國95年5月25日第一審判決
（起訴案號：臺灣彰化地方法院檢察署94年度選偵字第166、171
號），提起上訴，判決後經最高法院發回，本院更審判決如下：
    主  文
上訴駁回。
    理  由
一、公訴意旨略以：被告甲○係彰化縣第15屆員林鎮鎮長候選人
    賴儀松之東區後援會副總幹事，為使賴儀松及同黨籍之彰化
    縣第16屆縣議員第4選區候選人江瑞演順利當選，遂招攬具
    有投票權之如附表所示彰化縣員林鎮鎮民江茂行等78人（均
    另經檢察官為不起訴處分），免費參加「參觀陳水扁總統老
    家一日遊」活動，於民國94年11月21日上午7時許，參加該
    活動之前述民眾，在彰化縣員林鎮○○路「鎮興廟馬舍公」
    前，搭乘由甲○以每輛車資新臺幣（下同）8,200元，共計
    16,400元、向彰化客運所僱請之遊覽車2輛，其行程係前往
    雲林縣古坑鄉、臺南縣官田鄉總統老家、臺南市安平港等地
    ，當日中午在臺南縣麻豆鎮富龍餐廳用餐，席開8桌（每桌
    費用1,200元，共計9,600元），回程晚餐則在彰化縣員林鎮
    大家來餐廳，席開9桌（每桌費用1,500元，連飲料共計
    17,100元），而晚餐時賴儀松及江瑞演則來到現場，在甲○
    陪同下，逐桌敬酒並要求惠賜一票，甲○更於賴儀松、江瑞
    演離開餐廳前，帶領上開參加人等高喊「當選」而造勢，且
    當日之費用皆由甲○支付，以此方式，對上揭有投票權之人
    請求其等支持賴儀松及江瑞演，共計向前開有投票權之江茂
    行等78人行求賄賂總金額43,100元，平均由前開每位接受
    招待旅遊及餐飲之有投票權人分得賄賂約552元。嗣於同日
    晚間8時許，為警在大家來餐廳外當場查獲。因認被告甲○
    係違反修正前公職人員選舉罷免法第90條之1第1項之投票行
    賄罪嫌。
二、按犯罪事實應依證據認定之，無證據不得認定犯罪事實；不
    能證明被告犯罪者，應諭知無罪之判決，刑事訴訟法第154
    條第2項及第301條第1項，分別定有明文。次按認定不利於
    被告之事實，須依積極證據，苟積極證據不足為不利於被告
    事實之認定時，即應為有利於被告之認定，更不必有何有利
    之證據；又事實之認定，應憑證據，如未能發現相當證據，
    或證據不足以證明，自不能以推測或擬制之方法，以為裁判
    基礎。而刑事訴訟法上所謂認定犯罪事實之積極證據，係指
    適合於被告犯罪事實之認定之積極證據而言，雖不以直接證
    據為限，間接證據亦包括在內；然而無論直接或間接證據，
    其為訴訟上之證明，須於通常一般之人均不致有所懷疑，而
    得確信其為真實之程度者，始得據為有罪之認定，倘其證明
    尚未達到此一程度，而有合理之懷疑存在時，致使無從形成
    有罪之確信，根據「罪證有疑，利於被告」之證據法則，即
    不得遽為不利被告之認定（最高法院30年上字第816號、29
    年上字第3105號、30年上字第1831號、40年台上字第86號及
    76年台上字第4986號等判例意旨參照）。
三、檢察官認被告甲○涉有前開對於有投票權之人行求賄賂罪嫌
    ，係以下列之證據及理由為論據：
  (一)參加旅遊之如附表所示江茂行等78人，均為彰化縣員林鎮鎮
    民，且均係有投票權之人。而被告係賴儀松東區後援會副總
    幹事，於94年11月21日晚間，在大家來餐廳陪同鎮長候選人
    賴儀松及縣議員候選人江瑞演逐桌拜票，並帶領在場人員高
    喊「當選」而造勢，已據證人林秀娥、宋秀芬、曹榮帆、高
    進德具結證述及江茂行等78人供述明確，並有名冊及現場蒐
    證照片6張在卷可稽。
　(二)如附表所示江茂行等78人於警詢及偵訊時供述繳交之費用分
    別係300元至540元不等之價錢，被告所辯向每人收取300元
    云云，不足採信。又上開參加人員縱均繳交300元，合計共
    收23,400餘元，而被告租用遊覽車2部車費共計16,400元、
    保險費2,408元、午餐費9,600元、晚餐費17,100 元，全部
    花費係45,508元，被告尚需負擔22,000餘元，倘本件以78人
    為計算單位，每人所得利益約200餘元，被告與上開參加人
    員既無任何關係，又身為賴儀松東區後援會之副總幹事，其
    代為支付該筆費用，難謂無行求賄選之犯意及行為。
四、訊據被告甲○固坦承有於上揭時、地，籌劃「參觀陳水扁總
    統老家一日遊」之活動，惟堅詞否認有何行求賄賂犯行，並
    辯稱：此次遊覽單純為朝山拜拜活動，順帶參觀其他地點，
    並非為選舉而舉辦，且每人須繳交300元之費用，並非免費
    招待；又當日行程原規劃午餐係前往嘉義縣農會參加該農會
    舉辦之產品說明會而獲取該會免費提供之便當，故認為旅費
    訂300元應該足夠，惟出發當日因團員有人認為不妥，才臨
    時改變用餐地點，當時亦與團員說好，所須費用待事後結算
    收取，多退少補；之後因回程時值晚間用餐時刻，乃臨時請
    伊弟江儒代訂晚餐地點用餐，茲因江瑞演為伊鄰村之人，基
    於鄰村之誼，既有上開聚會場合，即善意通知江瑞演前往拜
    票，至於賴儀松為何到場，伊並不知情，故伊並無為賴儀松
    、江瑞演賄選等語。經查：
  (一)按被告以外之人於審判外之陳述，雖不符刑事訴訟法第 159
    條之1至第159條之4 之規定，然經當事人於審判程序同意作
    為證據，法院審酌該言詞陳述作成時之情況，認為適當者，
    亦得為證據；當事人、代理人或辯護人於法院調查證據時，
    知有刑事訴訟法第159條第1項不得為證據之情形，而未於言
    詞辯論終結前聲明異議者，視為有前項之同意，刑事訴訟法
    第159條之5定有明文。查如附表所示之證人江茂行等78 人
    及證人林秀娥、宋秀芬、高進德、曹榮帆、郭雪花、高翠玲
    於警詢、偵查中之陳述，固為審判外之陳述而屬傳聞證據，
    惟被告就前開審判外之陳述，於原審及本院審理中均不爭執
    其證據能力，復未曾於言詞辯論終結前聲明異議，而本院審
    酌上開陳述作成時之情況，並無違法取證之瑕疵，認以之作
    為證據為適當，揆諸上開規定，該審判外之陳述，有證據能
    力，合先敘明。
  (二)次按為維護選舉之公平性，端正不法賄選之風氣，對於以不
    正手段訴諸金錢、財物之賄選行為，固應嚴加杜絕，惟行為
    是否該當賄選或受賄，應在不悖離國民之法律感情與認知下
    ，依社會一般生活經驗予以評價。競選期間，適有行為人對
    有投票權人交付金錢、財物或使之受有利益者，係基於人民
    日常之社會活動與正當交誼，行為人主觀上並無約其投票權
    為一定行使或不行使之意思，客觀上即難認其所交付者，為
    「賄賂」之不法報酬，尚難以公職人員選舉罷免法第90條之
    1第1項之投票行賄罪名相繩，此觀之該條文構成要件自明。
    ，詳析如下：其一，須對於有投票權之人為之；其二，須有
    行求、期約或交付賄賂或其他不正利益之行為；其三，須約
    使有投票權人為一定之行使或不行使投票權。而不論何階段
    之行為態樣，行為人之行為是否該當於公職人員選舉罷免法
    第90條之1第1項之投票行賄罪，均應充足具備上述三要件，
    亦即須視行為人主觀上是否具有行賄之犯意，而約使有投票
    權人為投票權一定之行使或不行使；客觀上行為人所行求期
    約或交付之賄賂或不正利益，是否可認係約使投票權人為投
    票權之一定行使或不行使之對價；以及所行求、期約、交付
    之對象，是否為有投票權人而定。上開對價關係，在於行賄
    者之一方，係認知其所行求、期約或交付之意思表示，乃為
    約使有投票權人為投票權一定之行使或不行使；在受賄者之
    一方，亦應認知行賄者對其所行求、期約或交付之意思表示
    ，乃為約使其為投票權一定之行使或不行使，始足當之。
  (三)被告甲○於上揭時間招攬民眾參加「參觀陳水扁總統老家一
    日遊」（以下簡稱一日遊）活動，參訪後返回彰化縣員林鎮
    ，在大家來餐廳席開9桌，席間候選人賴儀松及江瑞演來到
    現場，在甲○陪同下，逐桌敬酒並要求惠賜一票，待賴儀松
    、江瑞演離開餐廳前，並有人帶領上開參加人等高喊「當選
    」等情，固據被告甲○供明在卷，並經證人林秀娥、宋秀芬
    、曹榮帆、高進德及如附表所示之證人江茂行等78人於偵查
    中陳述無訛，復有參加人名冊、現場蒐證照片在卷可稽，此
    部分事實堪信為真。茲應究明者，為被告甲○招攬民眾參加
    該一日遊活動，是否構成公職人員選舉罷免法第90條之1第1
    項之投票行賄罪：
  (1)本件參加一日遊活動之人員，依登記名冊所示為87人，惟經
    核對被告手寫名單及如附表所示到案之參加人姓名結果，其
    中名冊編號9江孟前、編號11黃江紫、編號56陳沈彩雲、編
    號75莊珠玉等4人並未參加，實際參加人數，含甲○本人在
    內，不列計導遊、司機之人數，共計83人。
  (2)被告甲○平日在鄰里間即經常不定時籌劃、邀集親戚、鄰居
    及友人共同參與朝山拜拜等旅遊活動之事實，業據如附表編
    號1所示證人江黃謹、江莊清蘭、林江敏、江林敏、蔡吳免
    、江俊同、江洪雪、曹江玉榮、楊慶祥、黃詹娥、黃江省、
    黃江絨等人於偵查中證述明確（見94年度選偵字第171號第
    41 、63、66、69、184、260、263、278、281、293、309、
    315 頁），又本次一日遊，亦係甲○邀集其親戚、鄰居及友
    人參與朝山拜拜旅遊，由受邀者再輾轉邀集自己的親友參與
    ，參加者多係年約50至70餘歲不等之年長之人，經檢察官於
    偵查中訊問參加者「為何要辦這場旅遊」，參加者或稱「不
    知道」、或稱「就是有人邀」、或稱「去拜拜」、或稱「要
    去玩」、或稱「去看阿扁的老家和五府千歲的廟」，又檢察
    官訊問參加者「甲○在車上有無要你們支持何位候選人」，
    參加者均稱「無」等事實，有偵訊筆錄可稽（見94年度選偵
    字第171號全卷筆錄）。則被告倘基於約使有投票權人為投
    票權如何行使之目的而邀集如附表所示之人參加一日遊，豈
    有在行前未加說明？在行程中亦隻字未提？而衡諸臺灣中、
    南部地區鄰里間居民平日經常有人招攬而互相邀集情誼交好
    之親友、鄰居出遊，或朝山進香、或訪名勝，或遊山玩水，
    參加者或為不再從事農務或家務之年約50至70餘歲不等人之
    年長者，或適有閑瑕而陪同老人參加之年輕人，或未屆就學
    年齡之幼童，均屬社區居民之日常正當交誼；本件被告甲○
    平日即經常招攬鄰里親友共同出遊，其邀集如附表所示鄰里
    親友參加本次一日遊，亦為一般日常社會活動之正當交誼，
    難認有何基於約使有投票權人為投票權一定之行使或不行使
    之目的，自不得以參加者多為年約50至70餘歲不等之年長適
    有投票權之人，即逕指被告有行賄之犯意。
  (3)如附表編號1所示證人江茂行等76人於偵查中均證稱：參加
    上開參觀旅遊行程，每人至少繳付300元費用；附表編號2所
    示證人林家雯於警詢中證稱：繳費情形需問父親林清茂，其
    並不知情等語（見警卷第224頁），而證人林清茂於警詢中
    證稱：其有將連同女兒林家雯之費用600云交付予甲○等語
    （見警卷第114頁）；又證人江杜彩雲係供稱：旅遊費用要
    交300元，其因妯娌已代繳，故自己並未支出等語（見警卷
    第249頁背面），足認如附表所示參加該一日遊之78名證人
    均至少支付300元之費用。起訴書指參加者係接受免費招待
    旅遊云云，顯與事實不符。雖檢察官於偵查中訊問參加者「
    旅遊費用多少」，如附表編號1所示參加者或稱「300元」、
    或稱「300是車錢先收，吃飯另外收」，或稱「包括有吃的
    費用」，或稱「車資及保險，吃的部分另外出」，或稱「
    300元車資，吃的1餐120元」，此有偵訊筆錄可稽（見94年
    度選偵字第171號全卷筆錄），其等繳交之費用固非全部相
    同，惟參加者有由被告甲○親自邀集者，有由其親戚、鄰居
    及友人再輾轉邀集自己的親友參與者，已見前述，出面邀約
    者或因親疏關係，或因主觀認知不同，致對參加費用之說明
    及收取有所差異，亦與常情無違，尚難執此遽認被告係免費
    招待其等參加該一日遊。
  (4)被告甲○租用遊覽車2部車資共計16,400元、保險費2,408元
    等情，業據證人即遊覽車駕駛高進德、曹榮帆於偵查中證述
    明確（見偵查卷宗第32、35頁），並有旅遊平安險證明在卷
    可稽；又證人即本件中午用餐之富龍餐廳老闆娘郭雪花於警
    詢時證稱共消費10,900元，證人即本件晚上用餐之大家來餐
    廳老闆娘高翠玲於警詢時證稱，每桌1,500元共9桌13,500元
    、附加一份素食100元、鹿茸酒2瓶300元、高梁酒3瓶1,350
    元、果汁16瓶800元，加炒9盤金針1,440元，總計17,490元
    ，實收17,400元等語，並有點菜單及收據在卷可證，堪信系
    爭一日遊之午餐費為10,900元、晚餐費為17,400元，全部花
    費共計47,100元。則以參加人數83人計算每人應分攤之費用
    ，應為567元。而如附表編號1所示參加者，就本次旅遊應支
    付之費用，或為「300元」、或為「300是車錢先收，吃飯另
    外收」，或為「車資及保險，吃的部分另外出」，或為「
    300元車資，吃的1餐120元」，已見前述，可見關於該費用
    之收取，的確至少預收300元，而非僅收取300元，自難僅憑
    當日其等支付不足額之費用參加一日遊，即逕指參加者每人
    受有552元之不正利益。
  (5)又系爭一日遊活動，自出發起至晚間用餐前，均無任何與某
    特定候選人相關之活動，業據如附表所示之證人於偵查中證
    述屬實，有偵訊筆錄可稽（見94年度選偵字第171號全卷筆
    錄），而經檢察官調查結果，亦查無證據證明其等參加旅遊
    時，有收受賄賂而許以其投票權為一定行使之行為，業經臺
    灣彰化地方法院檢察署檢察官以94年度選偵字第166號不起
    訴處分確定在案，有不起訴處分書1件在卷可稽（見94年度
    選偵字第171號卷宗第439至445頁），則自參加旅遊者所認
    知、理解之事實觀之，其等支付費用參加一日遊，目的係純
    粹參與朝山拜拜及旅遊活動，且是日晚餐前，終日未見有何
    與選舉有關之活動，其等縱未支付足額之費用即獲參加一日
    遊，惟與其等投票權如何行使一事毫無關聯性之認知，兩者
    間難認有何對價關係存在，自無從遽指被告有何行求、期約
    或交付「賄賂」之意思表示，更難認雙方間有何默示期約參
    與旅遊者為投票權之一定行使或不行使。
  (6)末查競選活動造勢期間，候選人多四處拜票，尤以婚喪喜慶
    之宴客、聚餐場合，可見不同黨派之候選人不請自來逐桌敬
    酒拜票，主辦宴客或聚餐之人，基於禮貌或情誼，多有陪同
    逐桌敬酒之行為，此為公眾週知之臺灣選舉文化，尤以臺灣
    中、南部地區更為顯見。本件一日遊之參加者返回彰化縣員
    林鎮之餐廳用餐時，席間有彰化縣員林鎮長候選人賴儀松、
    彰化縣議員第4選區候選人江瑞演到場拜票、身為主辦人之
    被告亦陪同逐桌敬酒，並有人高舉手臂呼喊「當選」等選舉
    行為及語言，惟本件一日遊參加者縱有未支付足額費用之情
    事，彼時其等就旅遊、用餐活動，與自己投票權如何行使一
    事並無對價關係存在，已見前述，自無可能因候選人到場拜
    票、被告陪同逐桌敬酒或有人高喊「當選」等情事，即約為
    投票權之一定行使或不行使。至被告甲○於94年11月5日成
    立「員林鎮長候選人賴儀松之東區後援會」，擔任該後援會
    副總幹事，有邀請函在卷可稽（見警卷第9頁），惟競選活
    動期間，候選人之後援會，本係以支持、推薦候選人之當選
    為其目的，後援會成員參與為候選人拉票及推薦之選舉活動
    ，係為獲得選票為目的，被告身為旅遊活動之主辦人，在彼
    時陪同候選人逐桌敬酒或同聲高喊「當選」，固屬藉機為該
    候選人拉抬聲勢之助選行為，惟參與旅遊者既無被告對其等
    交付賄賂而行求投票權為一定行使之認識，被告利用旅遊後
    聚餐之時機，為特定之候選人拉抬聲勢之助選行為，尚不具
    可罰性。
  (四)綜上所述，被告甲○主觀上既無法認定有交付或行求、期約
    不正利益之犯意，客觀上亦難認該行為係約使有投票權人為
    投票權一定之行使或不行使，核其所為，尚不該當公職人員
    選舉罷免法第90條之1第1項之投票行賄罪。此外復查無其他
    證據足認被告甲○有何行求、期約或交付賄賂之犯行，被告
    之犯罪，猶屬不能證明。
五、原審法院因為無罪判決，尚無違誤。檢察官上訴意旨略以：
    系爭一日遊午餐費用應為10,900元，而非原審所認之
    9,600元；晚餐費用為17,400元，而非原審所認之17,100元
    ；總計旅遊花費為47,100元；實際參加人數包括甲○，共有
    83人，並非原審所認定之87人，參加旅遊者每人所得利益約
    為274元，而非原審所認之223元；參加人中僅4人無投票權
    ，其餘78人（不含被告）均有投票權，原審認無投票權之人
    為9人，顯有誤會。被告月入3萬3千元（含加班費），日
    薪未達1,200元，僅舉辦此一日遊，由被告之弟江儒墊付之
    金錢，被告尚未償還，亦未積極催繳，被告要自行吸收將近
    20 倍日薪之虧損，顯與常情相悖，足認被告應係以上開利
    益，作為約使投票權人為一定行使或不行使之對價。本件
    一日遊晚餐有加金針菜1,440元、鹿茸酒2瓶300元、高粱酒3
    瓶1,350元、果汁800元，其中飲料錢高達2,450元，與民間
    一般旅遊，導遊為賺取差價，均以縮減菜色及剋扣飲料錢作
    為減省成本等情不同，則與會民眾應有認知渠等所繳花費不
    足支付餐費，進而認識或懷疑上開吃喝費用為投票權一定行
    使之對價；且如係朝山，應廣納善男信女，惟參加民眾83人
    中，高達79人均係有員林鎮鎮長及縣議員投票權之人，同質
    性甚高。本件與會民眾是否會因為無償接受上開招待，事
    後即投票給特定之候選人，則與公職人員選舉罷免法第90條
    之1第1項投票行賄罪之構成要件無關，被告顯係為獲得選票
    為目的，而以舉辦旅遊夾帶上開招待餐飲之方式，交付不正
    利益予與會之在彰化縣員林鎮內有投票權之人，所為具對價
    關係云云。惟按檢察官就被告犯罪事實，應負舉證責任，並
    指出證明之方法。因此，檢察官對於起訴之犯罪事實，應負
    提出證據及說服之實質舉證責任。倘其所提出之證據，不足
    為被告有罪之積極證明，或其指出證明之方法，無從說服法
    院以形成被告有罪之心證，基於無罪推定之原則，自應為被
    告無罪判決之諭知（最高法院92年度台上字第128號判例參
    照）。本件被告所為，查無證據證明其主觀上有投票行賄之
    犯意，客觀上亦無證據證明有何交付不正利益予在彰化縣員
    林鎮內有投票權之人，自難論以投票行賄罪，已詳見前述，
    而原審判決就卷內證據調查之結果，而為綜合判斷、取捨，
    認不足證明被告確有檢察官所指訴之犯行，其得心證的理由
    已說明甚詳，且所為論斷從形式上觀察，亦難認有違背經驗
    法則、論理法則，或有其他違背法令之情形，自難任意指為
    違法。檢察官提起上訴，所為上開指摘，雖原審所認定之參
    與人數及費用，與事實有所不符，惟均不足採為不利於被告
    之認定，對判決之結果，尚不生影響，檢察官仍未提出其他
    積極證據證明被告有何投票行賄犯行，其上訴為無理由，應
    予駁回。
據上論斷，應依刑事訴訟法第368條，判決如主文。
本案經檢察官乙○○到庭執行職務。
中　　華　　民　　國　　96　　年　　3 　　月　　15　　日
              刑事第七庭  審判長法　官　林　榮　龍
                                法　官　甲  ○  麟
                                法　官　鄭  永  玉
上列正本證明與原本無異。
如不服本判決應於收受送達後十日內向本院提出上訴書狀，其未
敘述上訴之理由者並得於提起上訴後十日內向本院補提理由書（
均須按他造當事人之人數附繕本）。
                                書記官　　瑞  芳
中　　華　　民　　國　　96　　年　　3　　月　　16　　日
附 表
┌──┬──────────────────────────────────┐
│編號│「參觀陳水扁總統老家一日遊」活動參加者姓名                          │
├──┼──────────────────────────────────┤
│1   │江茂行、江義平、張闕金鳳、江邱秀丹、黃彩琴、劉江品、江蕭鸞、江陳阿蘭│
│    │江林敏、曹賴翠霞、林榮轉、江張吟、江負國、江賴秀雲、林江敏、黃劉碧、│
│    │江清標、江忠立、曹莊深、江俊同、巫春美、陳瑞美、江吳秀珠、江清陽、  │
│    │黃江省、陳正義、江黃貯、張登愧、黃江絨、曹游彩瓊、林清茂、江文展、  │
│    │江玉茶、林喜平、江竹科、江藍錫、劉富、林何玉蓮、江清茂、江饒淑雅、  │
│    │江青雲、楊江寶、江林藝、江胡心、陳坤炳、張仁慈、江重水、江清泉、    │
│    │林集、蔡吳免、蔡益原、曹忠厚、江賴求、楊慶祥、黃炳南、江汝德、      │
│    │江中栖、江成發、張喜、江錦在、江永川、劉黃外、江張媛媳、江炎川、    │
│    │江再發、江武夫、江黃若慎、江黃幼美、江洪雪、江炎然、江莊清蘭、黃詹娥│
│    │江黃謹、江金火、林劉招治、林張秀玉                                  │
├──┼──────────────────────────────────┤
│2   │林家雯、江杜彩雲、                                                  │
└──┴──────────────────────────────────┘
